ACORDAO-COMPLETO-2393885

ACÓRDÃO 4003/2020 ATA 10/2020 - SEGUNDA CÂMARA

VISTOS, relatados e discutidos estes autos em que se analisam atos de concessão de pensão civil instituídas a favor de Maria Eunice Regis Lemos Carcereri (CPF: XXX.293.149-XX) ; Olga de Oliveira (CPF: XXX.586.329-XX) ; Silvana Aparecida de Oliveira (CPF: XXX.325.479-XX) , todos beneficiários de ex-servidores Superintendência Federal de Agricultura, Pecuária e Abastecimento no Estado de Santa Catarina.
ACORDAM os Ministros do Tribunal de Contas da União, reunidos em Sessão da 2ª Câmara, ante as razões expostas pelo Relator, com fundamento nos artigos 71, III, da Constituição Federal de 1988; 1º, V, e 39, II, da Lei 8.443/1992; 260, § 1º e 262, § 2º do RI/TCU, em:
9.1. considerar legal o ato de concessão inicial de pensão civil, instituída pelo ex-servidor Almir Carcereri (CPF: XXX.161.889-XX) em favor de Maria Eunice Regis Lemos Carcereri (CPF: XXX.293.149-XX) , concedendo-lhe o respectivo registro;    
9.2. considerar ilegal o ato de concessão inicial da pensão civil, instituída pelo ex-servidor Manoel de Oliveira (CPF: XXX.118.909-XX) , em favor de Olga de Oliveira (CPF: XXX.586.329-XX) e Silvana Aparecida de Oliveira (CPF: XXX.325.479-XX) , negando-lhe o respectivo registro;
9.3. dispensar o ressarcimento das quantias indevidamente recebidas de boa-fé, consoante o disposto no Enunciado 106 da Súmula de Jurisprudência do TCU;
9.4. determinar à Superintendência Federal de Agricultura, Pecuária e Abastecimento no Estado de Santa Catarina que, nos termos dos art. 262, caput, do Regimento Interno do TCU e 19, caput, da Instrução Normativa - TCU 78/2018:
9.4.1. abstenha-se de realizar pagamentos decorrentes do ato de concessão de pensão considerado ilegal, no prazo de 15 (quinze) dias, contado a partir da ciência deste Acórdão, sujeitando-se a autoridade administrativa omissa à responsabilidade solidária;
9.4.2. emita e disponibilize no sistema e-Pessoal, no prazo de 30 (trinta) dias, novo ato de concessão de pensão civil, escoimado da irregularidade apontada, nos termos do art. 262, § 2º, do Regimento Interno do TCU; e
9.5. encaminhe ao Tribunal, no prazo de 30 (trinta) dias, o comprovante de que as interessadas tomaram ciência do inteiro teor deste Acórdão.

Atos de pensões civis.

Segunda Câmara

3. Interessados/Responsáveis:
3.1. Interessados: Maria Eunice Regis Lemos Carcereri (CPF: XXX.293.149-XX); Olga de Oliveira (CPF: XXX.586.329-XX); Silvana Aparecida de Oliveira (CPF: XXX.325.479-XX).

13.1. Ministros presentes: Ana Arraes (Presidente), Augusto Nardes, Aroldo Cedraz e Raimundo Carreiro (Relator).
13.2. Ministros-Substitutos presentes: Marcos Bemquerer Costa e André Luís de Carvalho.

RAIMUNDO CARREIRO

Inicialmente, registro que atuo no presente processo por força do artigo 152 do RI/TCU.
2.	Adoto como Relatório, a instrução feita no âmbito da Sefip (peça 16) , a qual obteve a concordância do Diretor Substituto da Unidade Técnica (peça 17) e da Procuradora-Geral do Ministério Público junto ao TCU, Dra. Cristina Machado da Costa e Silva (peça 18) .
“INTRODUÇÃO
1.	Trata-se de atos de concessão inicial das pensões civis instituídas por Almir Carcereri (CPF: XXX.161.889-XX) e Manoel de Oliveira (CPF: XXX.118.909-XX) , ex-servidores da Superintendência Federal de Agricultura, Pecuária e Abastecimento no Estado de Santa Catarina.
2.	Os atos foram submetidos, para fim de registro, à apreciação do Tribunal de Contas da União (TCU) , de acordo com o art. 71, inciso III, da Constituição Federal. O cadastramento e a disponibilização ao TCU ocorreram por intermédio do Sistema de Apreciação e Registro de Atos de Admissão e Concessões, na forma dos arts. 2º, caput e incisos I a VI, e 4º, caput, da Instrução Normativa - TCU 78/2018.
3.	Ao benefício pensional instituído por Almir Carcereri habilitou-se Maria Eunice Regis Lemos Carcereri (CPF: XXX.293.149-XX) , viúva do ex-servidor.
4.	Ao benefício pensional instituído por Manoel de Oliveira habilitaram-se Olga de Oliveira (CPF: XXX.586.329-XX) , viúva do ex-servidor, e Silvana Aparecida de Oliveira (CPF: XXX.325.479-XX) , habilitada na condição de filha maior inválida.
HISTÓRICO
5.	Com vistas a subsidiar a instrução do presente feito, e com o fito de garantir às beneficiárias o exercício do contraditório e da ampla defesa, esta Unidade Técnica diligenciou junto à Unidade Jurisdicionada e oportunizou a oitiva das interessados para que se manifestassem quanto às impropriedades identificadas nos atos de concessão em exame (peças 1, 2 e 10) . Em resposta, a Unidade Jurisdicionada encaminhou a documentação constante da peça 6. As beneficiárias das pensões foram regularmente notificadas (peças 6, 7 e 11) .
EXAME TÉCNICO
Pensão civil instituída pelo ex-servidor Almir Carcereri (CPF: XXX.161.889-XX) 
6.	O ex-servidor Almir Carcereri, aposentado voluntariamente em 2/5/1988, com proventos integrais, faleceu em 11/7/2006, razão pela qual o cálculo do benefício pensional deve observar o regramento contido na Lei 10.887/2004 (reajuste pelo RGPS e aplicação do redutor de 30%) . A pensão em exame tem como única beneficiária Maria Eunice Regis Lemos Carcereri (CPF: XXX.293.149-XX) , viúva do ex-servidor.
7.	Considerando o valor do benefício de partida informado no ato de concessão, e a atual ficha financeira extraída do Siape (peça 12) , não se vislumbra erro quanto à aplicação da sistemática de cálculo disciplinada pela lei 10.887/2004.
8.	O ato de concessão em exame, bem como a ficha financeira extraída do Siape (peça 12) , demonstram que constou da base de cálculo da pensão parcela decorrente de provimento judicial, alusiva ao pagamento da vantagem GDFFA (Gratificação de Desempenho dos Fiscais Federais Agropecuários) .
9.	Conforme despacho exarado pelo Juízo da 1ª Vara Federal de Florianópolis (peça 6, p. 10) , a decisão judicial que amparava o pagamento da sobredita vantagem já exauriu seus efeitos, inexistindo, por conseguinte, justificativa para a manutenção do pagamento da aludida parcela. Segue transcrição do teor desse despacho:
O julgado foi claro ao ressalvar que seus efeitos permaneceriam até a alteração da situação jurídica que rege o pagamento do benefício objeto da lide (fl. 133, verso) .
Com a publicação das Portarias n° 1.030 e 1.031 de 2010, expedidas pelo Ministério de Estado da Agricultura, Pecuária e Abastecimento, houve a regulamentação da matéria, posteriormente a formação do julgado.
Assim, cabe a este Juízo tão-somente esclarecer que, tendo sido promovido o primeiro ciclo de avaliação para os servidores ativos, não há mais que se falar em gratificação genérica, cessando-se, por conta disso, os efeitos da decisão proferida nos autos.
Ante o exposto, indefiro o pedido de fls. 192 e 209 e esclareço que deverá ser observado como termo final dos efeitos do julgado o início do ciclo de avaliação dos servidores ativos, no que tange a recebimento da GDFFA.
10.	Ademais, não é outro o sentido da decisão emanada do TRF da 4ª Região, ao apreciar, e negar provimento, a recurso interposto pela beneficiária da pensão (peça 9) .
11.	Considerando a irregularidade ora apontada, esta Unidade Técnica oportunizou a oitiva da beneficiária (peça 2, p. 1) . Entretanto, embora conste que a mesma foi regularmente notificada (peça 6, p. 2) , não vieram aos autos suas alegações de defesa.
12.	Diante do acima expendido, propõe-se considerar ilegal, negando-lhe registro, o ato de concessão em comento.
Pensão civil instituída pelo ex-servidor Manoel de Oliveira (CPF: XXX.118.909-XX) 
13.	O ex-servidor Manoel de Oliveira, aposentado voluntariamente em 27/10/1978, com proventos integrais, faleceu em 1/2/2004, razão pela qual o benefício pensional deve ser reajustado pelo RGPS, mas sem a aplicação do redutor de 30%.
14.	Em consulta ao Siape (peça 12) , verifica-se que no cálculo do benefício não foi observada a sistemática acima referida, haja vista que foi erroneamente aplicada a regra da paridade de vencimentos com os servidores ativos.
15.	Outrossim, verificou-se que o ato de concessão traz a habilitação de beneficiária na condição de filha maior inválida, tendo constado data de invalidez posterior ao óbito do ex-servidor.
16.	Considerando as irregularidades aqui apontadas, esta Unidade Técnica oportunizou a oitiva das beneficiárias Olga de Oliveira (CPF: XXX.586.329-XX) , viúva do ex-servidor, e Silvana Aparecida de Oliveira (CPF: XXX.325.479-XX) , filha maior inválida (peça 2, p. 2 e 3) . Entretanto, embora conste que as mesmas foram regularmente notificadas (peça 7, p. 1-3) , não vieram aos autos suas alegações de defesa. A Unidade Jurisdicionada encaminhou documentos constantes dos assentamentos funcionais do ex-servidor (peça 7) .
17.	Compulsando a documentação carreada aos autos, restou demonstrado que a invalidez da beneficiária da pensão é anterior ao óbito do ex-servidor (peça 7, p. 6-9) .
18.	Entretanto, no que diz respeito ao cálculo do benefício, não foram apresentados quaisquer elementos aptos a elidir a irregularidade apontada.
19.	Em vista disso, propõe-se considerar ilegal, negando-lhe registro, o ato de concessão ora examinado.
CONCLUSÃO
20.	Por tudo que foi apresentado, propõe-se considerar ilegais, negando-lhes registro, os atos de concessão inicial das pensões civis instituídas pelos ex-servidores Almir Carcereri (CPF: XXX.161.889-XX) e Manoel de Oliveira (CPF: XXX.118.909-XX) .
PROPOSTA DE ENCAMINHAMENTO 
21.	Ante o exposto, e de conformidade com o preceituado nos artigos 71, III, da Constituição Federal de 1988; 1º, V, e 39, II, da Lei 8.443/1992; 1º, VIII, 259, II, 260, § 1º, e 262, § 2º, do Regimento Interno/TCU, propõe-se:
21.1	considerar ilegais, negando-lhes registro, os atos de concessão inicial das pensões civis instituídas pelos ex-servidores Almir Carcereri (CPF: XXX.161.889-XX) e Manoel de Oliveira (CPF: XXX.118.909-XX) ;
21.1.1 dispensar o ressarcimento das quantias indevidamente recebidas, presumida a boa-fé, consoante o disposto no Enunciado 106 da Súmula de Jurisprudência do TCU;
21.1.2 determinar à Superintendência Federal de Agricultura, Pecuária e Abastecimento no Estado de Santa Catarina que, nos termos dos art. 262, caput, do Regimento Interno do TCU e 19, caput, da Instrução Normativa - TCU 78/2018:
a) abstenha-se de realizar pagamentos decorrentes dos atos de concessão considerados ilegais, no prazo de 15 (quinze) dias, contado a partir da ciência dessa deliberação, sujeitando-se a autoridade administrativa omissa à responsabilidade solidária;
b) comunique às beneficiárias acerca do teor deste Acórdão, alertando-as de que o efeito suspensivo proveniente da interposição de eventuais recursos junto ao TCU não as eximirá da devolução dos valores percebidos indevidamente após sua notificação, caso os recursos não sejam providos;
c) emita e disponibilize no sistema e-Pessoal, no prazo de 30 (trinta) dias, novos atos de concessão, escoimados da irregularidade apontada, nos termos do art. 262, § 2º, do Regimento Interno do TCU; e
d) encaminhe ao Tribunal o comprovante de que as interessadas tomaram ciência do inteiro teor desta deliberação.”
	É o relatório.

não há

Procuradora-Geral Cristina Machado da Costa e Silva.

PENSÕES CIVIS. DILIGÊNCIAS. OITIVAS, EM OBSERVÂNCIA AOS PRINCÍPIOS DO CONTRADITÓRIO E DA AMPLA DEFESA. LEGALIDADE DE UM DOS ATOS, DIANTE DA NÃO OCORRÊNCIA DE IRREGULARIDADES. COMPROVAÇÃO DE QUE A DATA DA INVALIDEZ DE UMA BENEFICIÁRIA FOI ANTERIOR AO ÓBITO DO INSTITUIDOR. ILEGALIDADE DO OUTRO ATO EM VIRTUDE DE PAGAMENTO IRREGULAR TOMANDO POR BASE A PARIDADE. DISPENSA DO RESSARCIMENTO DE QUANTIAS RECEBIDAS DE BOA-FÉ. DETERMINAÇÃO PARA A EMISSÃO DE NOVO ATO, LIVRE DA IRREGULARIDADE CONSTATADA. CIÊNCIA AOS INTERESSADOS.

PENSÃO CIVIL (PCIV)

Secretaria de Fiscalização de Pessoal (SEFIP).

Em exame, atos de concessão inicial das pensões civis instituídas por Almir Carcereri e Manoel de Oliveira, ex-servidores da Superintendência Federal de Agricultura, Pecuária e Abastecimento no Estado de Santa Catarina.
2.	Os atos foram submetidos à apreciação do Tribunal de Contas da União, para fins de registro, de acordo com o art. 71, inciso III, da CF/88 e o cadastramento e disponibilização ocorreram por intermédio do Sistema de Apreciação e Registro de Atos de Admissão e Concessões (Sisac) .
3.	As habilitações foram feitas do seguinte modo:
a) Pensão instituída por Almir Carcereri (aposentadoria voluntária, concedida em 2/5/1988, com proventos integrais - faleceu em 11/7/2006 – peça 13) 
Habilitada: Maria Eunice Regis Lemos Carcereri (CPF: 761.293.149-49) , viúva.
b) Pensão instituída por Manoel de Oliveira (aposentadoria voluntária, concedida em 27/10/1978, com proventos integrais - faleceu em 1/2/2004) 
Habilitadas: Olga de Oliveira (CPF: 020.586.329-90) , viúva; Silvana Aparecida de Oliveira (CPF: 009.325.479-23) , filha maior inválida.
4.	Quanto aos benefícios ora analisados, a Unidade Técnica diligenciou o Órgão e oportunizou a oitiva das interessadas para manifestação sobre as impropriedades identificadas, a fim de garantir a observância dos princípios do contraditório e da ampla defesa (peças 1, 2, 4 e 5) . A Unidade Jurisdicionada encaminhou a documentação solicitada (peças 6 e 7) .
5.	Em relação à Pensão civil instituída pelo ex-servidor Almir Carcereri, ao mesmo tempo em que acentuou que o cálculo do benefício pensional deve observar o regramento contido na Lei 10.887/2004, abaixo transcrito (reajuste pelo RGPS e aplicação do redutor de 30%) , a Sefip verificou que o valor do benefício de partida informado no ato de concessão (Sisac – peça 13) e a atual ficha financeira extraída do Siape (peça 12) não mostram erros na aplicação da sistemática de cálculo disciplinada pelo citado regramento legal. O redutor da Emenda 41/2003 foi devidamente aplicado e consta do contracheque mais atual (rubrica 82367 - peça 12) .
“Art. 2º Aos dependentes dos servidores titulares de cargo efetivo e dos aposentados de qualquer dos Poderes da União, dos Estados, do Distrito Federal e dos Municípios, incluídas suas autarquias e fundações, falecidos a partir da data de publicação desta Lei, será concedido o benefício de pensão por morte, que será igual:	
I - à totalidade dos proventos percebidos pelo aposentado na data anterior à do óbito, até o limite máximo estabelecido para os benefícios do regime geral de previdência social, acrescida de 70% (setenta por cento) da parcela excedente a este limite; ou
	(...) 
Parágrafo único. Aplica-se ao valor das pensões o limite previsto no art. 40, § 2º, da Constituição Federal.”  
6.	Por outro lado, a ficha financeira extraída do Siape (peça 12) mostra que constou da base de cálculo da pensão parcela advinda de decisão judicial que concedeu a vantagem GDFFA (Gratificação de Desempenho dos Fiscais Federais Agropecuários) .
7.	No que diz respeito à vantagem mencionada no parágrafo retro, tem-se que seus efeitos já foram exauridos, uma vez que em despacho proferido pelo Juízo da 1ª Vara Federal de Florianópolis (peça 6, p. 10) , reconheceu-se que os efeitos do julgado perdurariam até a alteração da situação jurídica que fundamentou a concessão do benefício. O Juiz considerou que como a publicação das Portarias 1.030 e 1.031/ 2010, do Ministério de Estado da Agricultura, Pecuária e Abastecimento, que regulamentou a matéria, foi posterior ao julgado, os efeitos deste, quanto ao recebimento da parcela de GDFFA, teve como termo final o início do ciclo de avaliação dos servidores ativos. 
8.	A decisão do TRF da 4ª Região foi na mesma linha, razão pela qual foi negado provimento ao recurso especial interposto pela beneficiária da pensão (peça 9) , com base no art. 105, III, da CF/88. Considerou-se que o recurso não reunia as condições necessárias de admissibilidade, o que tornou despiciendo o exame de violação ao dispositivo constitucional invocado.
9.	A beneficiária teve a oportunidade de se manifestar, mas não trouxe aos autos justificativas para a continuidade da percepção de vantagem concedida por decisão judicial. Observo nesse caso específico, pelo contracheque mais recente de 2019 (peça 12) , que o pagamento do benefício pensional está sendo feito com base em subsídio, o que faz com que a parcela questionada de decisão judicial não mais componha a base de cálculo da pensão ora em apreço.
10.	É importante ressaltar que, em face da regra imposta pelo art. 39, § 4º, da Constituição Federal/1988, com a implantação da regra remuneratória de subsídio, deixaram de ser devidas parcelas remuneratórias incorporadas sob o manto de decisões judiciais. A regra constitucional é bem clara ao vedar o acréscimo de qualquer gratificação, adicional, abono, prêmio, verba de representação ou outra espécie remuneratória ao subsídio, salvo as exceções previstas pela própria Constituição.
11.	Em sendo assim, não é mais justificável considerar ilegal o ato em comento. Cabe, pois, considerar legal o ato de pensão da Sra. Maria Eunice Regis Lemos Carcereri, viúva do Sr. Almir Carcereri, concedendo-lhe o respectivo registro.
12.	No que concerne à pensão civil instituída pelo ex-servidor Manoel de Oliveira, a Sefip ressaltou que pelo tipo de aposentadoria concedida, o benefício pensional deveria ser reajustado pelo RGPS, mas sem a aplicação do redutor de 30%, uma vez que faleceu em fevereiro/2004, antes, portanto, da publicação da Lei 10.887/2004, que se deu em 21/6/2004 (D.O.U.) . O contracheque extraído do Siape (peça 12) mostra que no cálculo do benefício foi aplicada a sistemática da regra da paridade com os vencimentos dos servidores ativos.
13.	Além disso, o ato de concessão trouxe habilitação de filha maior inválida. A Sefip entendeu, num primeiro momento, que a invalidez teria sido posterior ao óbito do instituidor.
14.	Mesmo diante das oitivas promovidas para que as beneficiárias se manifestassem sobre as irregularidades apontadas (peça 7, p. 1-3) , não foram trazidas aos autos quaisquer justificativas. A Unidade Jurisdicionada, de seu lado, encaminhou documentos constantes dos assentamentos funcionais do ex-servidor para o esclarecimento de dúvidas processuais (peça 7) .
15.	No que diz respeito à data de invalidez da beneficiária, restou demonstrado, a partir da documentação enviada pelo Órgão, que a invalidez é anterior ao óbito do instituidor (peça 7, p. 6-9) . Portanto, quanto a esse ponto, não há mais que se falar em irregularidade.
16.	Todavia, como não foram apresentadas justificativas, tampouco documentos capazes de afastar a irregularidade que trata do pagamento do benefício com base na regra da paridade, concordo com a Unidade Técnica que cabe considerar ilegal o ato, negando-lhe o respectivo registro.
17.	Com isso, cumpre determinar que o Órgão abstenha-se de realizar pagamentos decorrentes do ato de concessão considerado ilegal, emita e disponibilize no sistema e-Pessoal novo ato de concessão, livre das irregularidades apontadas, nos termos do art. 262, § 2º, do Regimento Interno do TCU. Cabe, ademais, dispensar a cobrança de valores recebidos de boa-fé, consoante Súmula TCU 106.
18.	Diante das considerações aqui alinhadas, concordando parcialmente com os pareceres constantes dos autos, Voto por que esta Segunda Câmara adote o Acórdão que ora submeto à deliberação.
TCU, Sala das Sessões Ministro Luciano Brandão Alves de Souza, em 16 de abril de 2020.
RAIMUNDO CARREIRO 
Relator